【裁判字號】    98,簡上,62
【裁判日期】    980923
【裁判案由】    拆屋還地
【裁判全文】
臺灣彰化地方法院民事判決  98年度簡上字第62號
上  訴  人  甲○○
被 上 訴人  乙○○
上列當事人間請求拆屋還地事件，上訴人對於中華民國98年3月
9日本院彰化簡易庭97年度彰簡字第806號第一審判決提起上訴，
本院於中華民國98年9月9日言詞辯論終結，茲判決如下：
    主      文
上訴駁回。
第二審訴訟費用新台幣貳仟陸佰伍拾伍元由上訴人負擔。
    事實及理由
一、被上訴人起訴主張：坐落彰化縣伸港鄉○○段117之6、 117
    之7 地號土地（下稱系爭土地）分別為被上訴人所有及被上
    訴人及他人共有，詎上訴人未得被上訴人之同意，亦無任何
    合法權利，無權占用系爭土地並建築如原審判決附圖所示編
    號 (1)部分面積 6平方公尺之磚造平房及編號 (2)部分面積
    37平方公尺之磚造平房（下稱系爭建物），上訴人既為無權
    占有，爰本於民法第767條、第821條所有權物上請求權之法
    律關係，訴請上訴人應將坐落系爭土地上如原審判決附圖所
    示系爭建物拆除後，將該部分土地交還原告及全體共有人。
    原審判決如被上訴人聲明所示，並依職權宣告假執行，上訴
    人提起上訴，被上訴人答辯聲明：(1)上訴駁回。(2)第二審訴
    訟費用由上訴人負擔。並於本院補陳：
  (一)上訴人所提出坐落伸港鄉○○段117之5、117之6、117之7地
    號應於民國（下同）95年間土地之地籍圖分割前及分割後，
    並非上訴人所說之80年間。上訴人之土地係坐落於伸港鄉○
    ○段115之9、115之10地號。
  (二)上訴人於61年起即有房屋課稅證明，係因稅捐機關不論是否
    違建均需依規定申報稅籍登記，與侵占系爭土地無關。
  (三)上訴人辯稱其父興建系爭建物當初，有鄰地原所有權人同意
    ，惟至今均無提出同意證明文件。上訴人建物所佔用之土地
    包括位於伸港鄉○○段115之9地號，並非上訴人之所有權，
    而為陳火旺、陳紹文、陳春蘭、陳正雄等六人所有之不動產
    ，以上明顯上訴人專門佔據別人之土地使用後，自為理所當
    然，並非上訴人所稱61年建築設籍後及基地之地籍原圖釐清
    之問題。
  (四)上訴人所陳雇請機具毀壞家園之事，係為共有物分割之前，
    與被上訴人無關，並非上訴人所為，至於95年 7月14日共有
    物分割登記完成後，陳冠榮再向林炎珍承買，並於95年11月
    2日移轉所有權登記完成，並非上訴人所說95年3月所承買及
    為規避法律責任之說，附上地政機關之異動索引為證。上訴
    人明顯比喻與本件無關之案情為藉口，來拖延拆屋還地之時
    間，請駁回其上訴。
  (五)系爭土地於共有物分割前之原所有權人黃安看先生等人說明
    上訴人之父王清溪已在自己土地上蓋有合法申請之房屋，但
    並不滿足硬是逾越他們的土地，經勸阻與警告依然任意興建
    違章之建物於他們的土地上，以上事實證明上訴人已有意圖
    不明侵占他人土地之嫌疑。
  (六)系爭建物起造人為王清溪，上訴人之父王清溪即有起造人證
    明，請上訴人提出當時政府機關核准之建築物範圍證明文件
    ，並且請地政機關測量合法建築物範圍所在地。
  (七)上訴人之上訴理由並非事實，且迄未提出新證據。
  (八)上訴人之父當時建築房屋就不合法，沒有經過土地所有權人
    的同意，土地所有權人也不知有越界建築。上訴人之父當時
    明知系爭土地是共有土地，應該取得全體共有人的同意才可
    以建造房屋。
二、上訴人於原審及本院則以：
  (一)系爭建物為59年間，由其父即訴外人王清溪興建於現址之未
    保存登記之合法建物，在建築管理辦法實施前，以提出設籍
    證明、稅籍證明、用水用電證明等其中之一，即可認定為合
    法建物，有彰化縣地方稅務局房屋稅籍證明書、繳納水費憑
    證為證。訴外人王清溪興建系爭房屋之初，經土地原所有權
    人同意。然被上訴人繼受取得該土地後，宣稱不知實情，即
    指陳上訴人受贈於訴外人王清溪之系爭建物無法源而占用系
    爭土地，與事實不符。上訴人原本以為世居於此之系爭建物
    可讓家人世代安居就好，未料被上訴人取得土地後，即雇請
    機具毀壞上訴人家園，在求告無門之情形下，致使上訴人之
    母抑鬱而終。又系爭建物雖有逾越被上訴人所有之系爭土地
    ，惟於興建之時，亦為鄰地所有權人所明知，渠等亦無反對
    之意思，自興建至今已逾30餘年，因系爭建物為合法起造，
    請依民法第796條規定，越界建築鄰地所有人未於建築之初
    提出反對意見者，事後不得行使物上請求權之精神，保留系
    爭建物之完整。
  (二)請求鈞院向彰化和美地政事務所調取伸港鄉○○段115-10（
    含建物位置圖）、117-6、117-7等地號在共有物分割前之地
    籍原圖，與共有物分割後之地籍圖套繪（量），以釐清系爭
    建物在共有物分割前有無占用鄰地，如分割前未有占用之情
    事，可見本件之爭執之原因為共有物分割所造成，並非越界
    建築占用鄰地，則被上訴人所述非為實情。又溪底段115-10
    原所有權人為上訴人之母黃瑟琴。
  (三)請求鈞院提供伸港鄉○○段115-10、117-6、117-7等地號在
    共有物分割時之契約書（被上訴人於原審時已提出附卷），
    以釐清本案系爭土地、建物等，於共有物分割當時有否約定
    地上物與分配土地造成偏移時之處理方式，其處理方式又為
    何？
  (四)有關建物被毀損乙節，被上訴人於原審時稱建物被毀損是在
    共有物分割之前，那是天大謊言，因為共有物分割是在80幾
    年間，建物被毀損時是在95年 3月間，是前手土地所有權人
    （訴外人）陳冠榮所為，然渠等為規避法律責任，系爭土地
    於97年10月間再由陳冠榮贈與被上訴人，但是他項權利記載
    之債務人仍然是陳冠榮，有登記簿謄本為證，雖然不能說渠
    等有何不法，然而如果是正常之交易行為應當不致如此，動
    機令人存疑，且渠等關係之密切由此可證。
  (五)上訴人世居於系爭建物已三、四十餘年，上訴人之父向來奉
    公守法、與世無爭。期間亦未曾與他人有所爭執，鄰里鄉親
    皆知。被上訴人於原審指陳上訴人鴨霸才會無路可通行，根
    本就是一派胡言、血口噴人，渠對長者人身攻擊之言論已涉
    公然侮辱。上訴人之父所建之房舍也是在建築管理辦法實施
    之前，按地政機關、鄉鎮公所現行作法，在審認建築管理辦
    法實施（63、64年）之前合法房屋之認定，以提出建築管理
    前之設籍證明、稅籍證明、用水用電證明等其中之一即可認
    定為合法房屋，上訴人亦提出系爭房屋61年的課稅證明，與
    地政機關、鄉鎮公所要求者相符，是行政機關所認定之合法
    房屋無庸置疑。
  (六)上訴人主張本件有民法 796條規定之適用，依該法條規定，
    系爭建物在建築之初，鄰地所有權人未提出異議，建物所有
    權人得依法繼續使用之訴求，未受原審所採認，原審以上訴
    人未能提出證明，被上訴人亦否認，而據以為判決上訴人敗
    訴之心證，實有未恰。系爭建物興建時之鄰地所有權人已亡
    故，又如何能舉出當初渠等同意之證明文件？又被上訴人為
    97年10月才承接系爭土地，渠又如何知道當初之情境？然渠
    之否認原審竟然不查，而同意渠之論點，豈不荒謬。又姑且
    不論系爭建物建築之初鄰地所有權人是否同意；然亦未有渠
    等當時已提出異議之事證，如被上訴人認為本件無民法第79
    6 條規定之適用，宜由被上訴人舉證，舉出系爭建物在建築
    之初，鄰地所有權人有提出異議之證明，方能排除本件有民
    法第 796條之適用。綜上所述，上訴人占用被上訴人之土地
    為自始即有之事實，鄰地所有權人亦未提出異議，依民法第
    796 條規定之精神，被占用之土地所有權人不於建物興建之
    初即提出異議，自得忍受既成之事實，由上訴人為從來之使
    用，為於法有據，而被上訴人指陳上訴人無法源顯非實情，
  (七)被上訴人98年6月16日答辯意旨狀所說各點茲分駁如次：
  被上訴人陳述：「上訴人於61年起即有房屋課稅證明，係因
    稅捐機關不論是否違建…，與侵佔他人土地無關，請上訴人
    提出建物權狀來證明房屋是否合法。」乙節，按「申請建物
    所有權第一次登記，應提出使用執照…；實施建築管理前建
    造之建物，無使用執照者，應提出主管建築機關或鄉（鎮、
    市、區）公所之證明文件或實施建築管理前有關該建物之下
    列文件之一：1.曾於該建物設籍之戶籍謄本。2.門牌編釘證
    明。3.繳納房屋稅憑證或稅籍證明。4.繳納水費憑證。5.繳
    繳電費憑證。…」為土地登記規則第79條所明定），本件系
    爭建物於61年起即有稅籍證明，而建築管理實施辦法為63、
    64年制定，依上開規定足證系爭建物是合法房屋無庸置疑，
    被上訴人執意要我方提出所有權狀，才能證明系爭房屋是合
    法，不知渠等是不懂還是刻意玩弄。因為系爭房屋興建之初
    就未侵占鄰地，也從來就這樣使用，在不疑有它的情形下，
    從來就未曾想過要申請建物所有權第一次登記，所以沒有權
    狀。然而；上開土地登記規則第79條第二項第1款、2 款、3
    款、4款、5款所規定之證明文件都有（今謹附上房屋稅籍證
    明），如果，如被上訴人所言早就知道占用他人土地，以渠
    等之心早就去申請建物所有權第一次登記，取得所有權狀。
    然而；就算如此，今日之爭執即能消弭無形？其實不然，重
    點是為何會造成如今之田地？在在都有待查明事實真象。
  被上訴人陳述：「上訴人房屋所佔用之土地還包括位於伸港
    鄉○○段115-9地號…，以上已明顯上訴人專門佔據別人之
    土地…，並非61年建築設籍後及基地之地籍原圖釐清之問題
    ，…」乙點，被上訴人明知系爭建物是於61年設籍，可見61
    年該建物就已存在，那麼；被上訴人知道系爭建物之基地地
    號是幾號嗎？當然不知道，才會說系爭建物不只占用他們的
    土地還占用同段 115-9地號的土地，被上訴人根本就不知道
    系爭建物之基地伸港鄉○○段115-10地號土地於87年11月間
    ，分割自同段115-1地號，於當時同時分割自115-1之地號有
    11筆，為115-6到115-16地號，可見115-9與115-10地號是同
    時於民國87年11月以後才有的，而系爭建物興建於61年基地
    為115-1地號，如何占用當時沒有的115-9地號，由此證明被
    上訴人以結果論來指控上訴人越界侵占他人土地，根本與事
    實不符。上訴人也是請教專業人員之後，才對本件有概略了
    解。
  被上訴人陳述：「雇請機具毀壞家園之事，係為共有物分割
    之前與本人及陳冠榮無關…，並非上訴人所說95年 3月所承
    買及為規避法律責任之說，陳冠榮聲明保留法律追訴權…，
    上訴人比喻與本件無關之案情為藉口，來拖延拆屋還地之時
    間…」乙事，家園被毀是發生於陳冠榮取得產權前，由黃文
    燦於95年3月3日申請鑑界之當日，土地複丈完畢後，怪手隨
    後就開挖，驚動上訴人之父電話召回在外地的上訴人，返家
    後隨即到黃文燦之代理人李玉華代書事務所了解情形，據該
    代書事務所人員表示：該土地複丈是因為地主要賣地，買方
    是台中人陳先生，至於為什麼複丈後即有機具毀壞上訴人家
    之情事他們不知道，但當時給上訴人台中買方的手機電話為
    0000- 000000，經與對方通電話，要他阻止怪手開挖，才知
    道對方叫陳冠榮。
  據上訴人之父表示：在興建房屋之初並未接獲黃安看等人異
    議之意思表示，被上訴人說有，應請被上訴人舉證。又如對
    方已明知我方建築房屋之時已有越界，雖經勸阻，但仍讓房
    屋建築完成，且相安無事經過數十年，這不是也表示當初之
    鄰地所有權人已默許，依民法第 796條規定之精神，渠等應
    容忍系爭房屋繼續使用越界之土地。
  被上訴人稱：「請地政機關測量系爭房屋合法範圍之所在」
    乙節，上訴人深表贊同，是否表示只要地政機關勘測出合法
    範圍渠等都能接受？若然；上訴人會提出建築管理辦法實施
    前之證明文件，並請鈞院行文和美地政事務所定期勘測。
  本件所需證明文件，有待法院行文地政事務所調閱才能釐清
    ，因此請鈞院調閱61年系爭建物設籍時之手繪地籍圖，以釐
    清原由。
  綜上所述，系爭建物在建築之初其所處之基地號、地形為何？
  極待釐清。被上訴人既已表示鄰地原土地所有權人黃安看於上
  訴人之父建屋時即予勸阻（上訴人之父表示未收到黃安看等人
  異議意思表示），但仍讓建物建築完成，且相安無事經過數十
  年，這是默示同意行為，準此；應有民法第 796條規定之適用
  。
  (八)按「申請建物所有權第一次登記，應提出使用執照…；實施
    建築管理前建造之建物，無使用執照者，應提出主管建築機
    關或鄉（鎮、市、區）公所之證明文件或實施建築管理前有
    關該建物之下列文件之一：1.曾於該建物設籍之戶籍謄本。
    2.門牌編釘證明。3.繳納房屋稅憑證或稅籍證明。4.繳納水
    費憑證。5.繳納電費憑證。…」為土地登記規則第79條所明
    定，本案系爭房屋自民國61年起就有稅籍證明，於民國39年
    設籍之戶籍謄本（證據1），而實施區域計畫地區建築管理
    辦法為66年1月19日發布，依上開法令規定，系爭房屋為合
    法建物，只是建築後迄今尚未辦理建物所有權第一次登記。
  (九)按「權利之行使，不得違反公共利益，或損害他人為主要目
    的。行使權利，履行義務，應依誠實及信用方法」民法第14
    8 條定有明文。復查權利之行使，是否以損害他人為主要目
    的，應就權利人因權利行使所能取得之利益，與他人及國家
    社會因其權利行使所受之損失比較衡量以定之。倘其權利之
    行使，自己所得利益極少，而他人及國家社會所受之損失甚
    大者，非不得視為以損害他人為主要目的，此乃權利社會化
    之基本內涵所必然之解釋；最高法院71年台上字第 737號判
    例可參。今被上訴人為渠等些微利益，要求上訴人拆除合法
    房舍，顯然與上述民法第 148條規定之精神悖離，應予駁回
    ，以維法制。
  (十)被上訴人購買系爭土地時，業已知悉上訴人之建物在其土地
    上。依下列判決、判例要旨與學者見解以及民法地 796條規
    範目的，上訴人得繼續使用被上訴人系爭土地：
  按最高法院71年度台上字第 164號判決：「…土地所有權人
    建築房屋逾越疆界者，鄰地所有權人如知其越界而不即提出
    異議，不得請求移去或變更其建築物，民法第 796條前段定
    有明文。而該條所謂知其越界，以鄰地所有權人可能認知為
    已足，茍鄰地所有權人非因不在或有可恕之理由而不知者，
    尚不能謂為不知…。」經查，被上訴人購買系爭土地時，已
    確知上訴人之房屋越界建築其上（引據被上訴人訴狀所敘，
    原土地所有權人黃安看說詞，系爭房屋建築之初即知有越界
    ），仍願意購買系爭土地，表示被上訴人默示上訴人繼續使
    用系爭土地，故依民法第 796條規範目的與最高法院判決要
    旨之精神，被上訴人不得請求上訴人拆屋還地，即被上訴人
    負有容忍義務。
  另按學者謝在全民法物權上冊第232、233頁：「…當事人於
    移轉土地所有權時，就越界建築問題未為約定，應可準用民
    法第 796條之規定，被越界建築之土地取得人，對於訂約時
    為其所知之越界建築，應以容忍之義務。…」。
  被上訴人稱：「原所有權人黃安看先生等人，說明上訴人之
    父在蓋房屋之初，就知道有逾越於他們的土地，經勸阻與警
    告依然任意興建違章之建物於他們的土地上，…。」之說法
    為事後之詞，渠等又無法提出當時曾有異議之意思表示之證
    明，如渠等當初就有反對之意思，何以未訴請法院請求移去
    或變更建築物；故被上訴人所說原所有權人已提異之說法顯
    不可採。
  綜上所述，被上訴人既已表示鄰地原土地所有權人黃安看於家
  父建屋時即知越界建築之事，但仍讓房屋建築完成，這是默許
  或默示同意上訴人使用其土地之行為，準此；本案應有民法第
  796條規定暨最高法院71年度台上字第164號判決之適用等語，
  資為抗辯。並聲明：(1)原判決廢棄。被上訴人在第一審之訴駁
  回。(二)第一、二審訴訟費用由被上訴人負擔。
三、兩造不爭執之事項：
  (一)系爭坐落彰化縣伸港鄉○○段 117-6地號土地被上訴人單獨
    所有，另系爭同段 117-7地號土地乃被上訴人與其他共有人
    分別共有之土地。
  (二)上訴人所有之系爭建物占用被上訴人所有系爭土地之面積如
    附於原審之和美地政事務所97年12月 4日複丈之土地複丈成
    果圖所示。
四、兩造爭執之事項為：
  (一)系爭建物之占用系爭土地是否為無權占有？
  (二)上訴人可否依民法第796條之規定，請求免予拆除系爭建物
    ？
  (三)被上訴人行使物上請求權有無構成權利濫用之情事？
五、得心證之理由：
  (一)系爭建物之占用系爭土地是否為無權占有？
    按所有人對於無權占有或侵奪其所有物者，得請求返還之。
    對於妨害其所有權者，得請求除去之。有妨害其所有權之虞
    者，得請求防止之，民法第 767條定有明文。又以無權占有
    為原因，請求返還土地者，占有人對土地所有權存在之事實
    無爭執，而僅以非無權占有為抗辯者，土地所有權人對其土
    地被無權占有之事實無舉證責任，占有人自應就其取得占有
    係有正當權源之事實證明之（最高法院85年度台上字第1120
    號判決參照）。本件被上訴人主張系爭117之6地號土地為被
    上訴人單獨所有，及系爭117之7地號土地為被上訴人與其他
    共有人分別共有，上訴人所有系爭建物確實占用如原審判決
    附圖所示編號(1)、(2)部分、面積分別為 6平方公尺、37平方
    公尺之土地等事實，業據被上訴人提出土登記謄本、地籍圖
    謄本、現場照片等件附卷為證（參原審卷第 6頁～第10頁）
    ，並經原審會同彰化縣和美地政事務所測量人員履勘現場勘
    測明確，及製有勘驗筆錄及土地複丈成果圖在卷足稽（見原
    審卷第20頁～第26頁），並有上訴人提出之彰化縣地方稅務
    局房屋稅籍證明書、房屋原始起造證明為憑，且為上訴人所
    不爭執，堪信被上訴人該部分之主張為真實。上訴人雖以系
    爭建物自61年起即設房屋稅籍課稅，乃尚未登記之合法建物
    等語置辯，惟「房屋稅係以附著於土地之各種房屋及有增加
    房屋使用價值之建築物為課徵對象，無照違章建築房屋，自
    不例外。至房屋稅之完納，僅表示納稅義務之履行，不能據
    以使無照違章建築房屋，變成合法。」，及「依照房屋稅條
    例第 3條規定，房屋稅以附著於土地之各種房屋及有關增加
    該房屋使用價值之建築物為課徵對象，對於違章建築房屋自
    不例外。依同條例第 7條規定，納稅義務人應於房屋建造完
    成之日起三十日內，向當地主管稽徵機關申報房屋現值及使
    用情形。又依第16條第1項規定，納稅義務人未依同條例第7
    條之規定期限內辦理申報，經當地主管稽徵機關查獲或經人
    舉發者，依不動產評價委員會評定房屋之標準價格核定其房
    屋現值。稽徵機關即根據取得之有關資料設立房屋稅籍，憑
    以課徵房屋稅。如對違章建築房屋不予設籍課稅，不僅增加
    稅籍管理及計徵遺產稅之困難，而且對合法房屋而言，更有
    失公平，或將發生相反效果，助長違建之風。為求課稅公平
    及健全稅籍起見，對任何地區違章建築房屋在未拆除前，均
    應依法設籍為宜。」，分別經財政部67年3月4日台財稅字第
    31475號函、財政部69年10月29日（69）台財稅字第38975號
    函示甚明，揆諸上開行政函示意旨，縱使上訴人所有之系爭
    建物自61年起即設籍課稅，亦難據此認其即有占用系爭土地
    之合法權源，至上訴人雖本院請求向彰化縣和美地政事務所
    調取伸港鄉○○段115-10（含建物位置圖）、117-6、117-7
    等地號土地在共有物分割前之地籍原圖，與共有物分割後之
    地籍圖套繪，並以各該地號土地之共有物分割契約書，欲藉
    以證明系爭建物在共有物分割前並無占用鄰地之情事，然查
    系爭建物尚未辦理建物所有權第一次登記，乃上訴人自陳之
    事實，即系爭建物在此之前並未由地政機關實施建築改良物
    之測量，則當無可能知悉系爭建物坐落土地之確實位置，從
    而，縱使調取上開地號土地之分割前、後地籍原圖，亦無從
    套繪出系爭建物並無占用鄰地之結果，是本院認並無調取上
    開地號土地之分割前、後地籍原圖之必要，又系爭土地乃於
    95年 7月13日因十三名土地共有人之協議分割而自彰化縣伸
    港鄉○○段 117地號土地分割而來，此有被上訴人所提共有
    土地所有權分割契約書及彰化縣和美地政事務所系爭土地異
    動索引在卷足稽（見原審卷第56頁～第66頁、本院卷第67頁
    ～第78頁），而觀諸該共有土地分割契約書內關於「土地使
    用情形」欄之記載係為空白，是該分割契約書亦不能證明系
    爭建物並無占用系爭土地之事實。此外，上訴人迄未能舉證
    證明其有何占用系爭土地之正當權源，則被上訴人主張上訴
    人無權占有，應為屬實。
  (二)上訴人可否依民法第 796條之規定，請求免予拆除系爭建物
    ？
    按土地所有人建築房屋逾越疆界者，鄰地所有人如知其越界
    而不即提出異議，不得請求移去或變更其建築物，固為民法
    第 796條前段所明定。惟主張鄰地所有人知其越界而不即提
    出異議者，應就此項事實負舉證責任。最高法院45年度台上
    字第 931號民事判例揭示甚明。越界建築屬於違背既有權利
    狀態之變態事實，自應由造成此一事實之人舉證證明其越界
    權利，如果以時日久遠轉換舉證責任，使被上訴人突然承受
    舉證責任之不利益，並不公平。被上訴人因贈與而取得系爭
    土地，屬於合理之常態事件，不應成為舉證責任轉換之理由
    。況且，上訴人之父於越界建築當時，假使取得越界建築權
    利，自應及時保全證據，以避免日後紛爭，否則轉換舉證責
    任結果，違背向來對於所有權人權利推定之舉證責任，且維
    護越界建築人，實際上形同鼓勵越界建築，增加紛爭，有害
    對於土地所有權之保障，更衍生權利紛亂以致社會交易成本
    增加之後果。因而，上訴人所稱舉證責任應予轉換云云，並
    無理由。又被上訴人所有建物越界佔用上訴人所有系爭土地
    ，究係基於兩造前手間之積極契約行為亦或是上訴人前手單
    純消極不為反對，亦無任何證據可資認定，被上訴人就此既
    未完盡舉證之責，其以民法第796條規定置辯，自無足採。
  (三)被上訴人行使物上請求權有無構成權利濫用之情事？
    按民法第一百四十八條第一項所禁止之權利濫用行為，係指
    在外觀上為權利之行使，實質上卻違反權利之社會性，因而
    不能認係正當行使權利之行為，亦即行使權利因逾越權利之
    本質及經濟目的，或逾越社會觀念所允許之界限，而成為權
    利之濫用，本件被上訴人以所有權人地位請求上訴人返還無
    權占有面積共達0.0043公頃即43平方公尺之土地，雖使上訴
    人所有房屋因而有相等面積須遭拆除，但此原係無權占有使
    用他人土地者，於所有權人依法主張權利時所應容受之當然
    結果，其無權占用之面積愈大，於返還時獲致之不利益相對
    愈多，是不論從權利本質、經濟目的、社會觀念以言，被上
    訴人之請求皆屬權利之正當行使，尚未逾越必要之範圍，兩
    造間並無一方所得利益與他方所受損失顯不相當，是上訴人
    抗辯被上訴人起訴請求拆屋還地係屬權利濫用，尚非有據。
  (四)綜上所述，被上訴人本於民法第767條、第821條規定，請求
    上訴人應各將如原審判決附圖所示占用系爭土地之系爭建物
    拆除後並將各占用部分之土地交還被上訴人及全體共有人，
    為有理由。從而，原審判命上訴人拆屋還地，於法並無不合
    。上訴意旨指摘原判決不當，聲明廢棄改判，為無理由，應
    予駁回。
六、本件判決基礎已臻明確，兩造其餘主張或陳述及其攻擊防禦
    方法，於本件判決結果不生影響，爰不予一一論述，附此敘
    明。
七、據上論結，本件上訴為無理由，依民事訴訟法第436條之1第
    3項、第449條第1項、第78條、第87條第1項，判決如主文。
中    華    民    國    98    年    9     月    23    日
                    民事第二庭審判長法  官  邱月嬌
                                    法  官  施錫揮
                                    法  官  李言孫
以上正本係照原本作成。
本判決不得上訴。
中    華    民    國    98    年    9     月    23    日
                                    書記官  呂雅惠


司法院資訊處製作；財團法人民間司法改革基金會備份。
